【裁判字號】    97,訴,80
【裁判日期】    971008
【裁判案由】    殺人未遂
【裁判全文】
臺灣桃園地方法院刑事判決                97年度訴字第80號
公  訴  人  臺灣桃園地方法院檢察署檢察官
被      告  丁○○
                      3樓之1.
                    （現於臺灣桃園看守所羈押中）
指定辯護人  本院公設辯護人甲○○
上列被告因殺人未遂案件，經檢察官提起公訴（96年度偵字第24
345號），本院判決如下︰
    主  文
丁○○使人受重傷，未遂，處有期徒刑貳年，並應於刑之執行完
畢或赦免後，令入相當處所，施以監護壹年。扣案之柴刀壹把、
螺絲起子貳支，均沒收。
    事  實
一、緣丁○○因受精神分裂症之影響，而有致其辨識行為違法或
    依其辨識而行為之能力顯著減低之情形。其於民國96年10月
    19日上午7 時許，攜帶紅色水桶，內放柴刀1 把，腰間並帶
    有螺絲起子2 支，至桃園縣新屋鄉○○村○○○路○ 段11號
    之萊爾富超商前時，因見乙○○及丙○○2 人坐在停止之機
    車上妨礙其通行，而心生不滿，與之發生衝突，丁○○雖預
    見持柴刀往人之頭、頸部揮砍，或持利器朝人之太陽穴刺入
    ，皆有可能造成他人身體或健康，有重大不治或難治之傷害
    之結果，竟不違背其本意，而基於重傷害之犯意，持柴刀往
    乙○○之頭、頸部揮砍1 次，嗣因乙○○閃躲而未造成傷害
    ；乙○○便欲逮捕丁○○，2 人展開追逐，正當乙○○抓住
    丁○○之際，丁○○乃承前重傷害之犯意，持上開尖頭之螺
    絲起子1 把，刺向乙○○之左太陽穴，乙○○跌倒後，丁○○則逃離現場，留下柴刀1 把，而僅造成乙○○受有多處裂
    傷（左額、左耳後），未發生重傷之結果而未遂。嗣因乙○○報警處理，由警自現場扣得上述柴刀1 把，並自丁○○住
    處查扣上述螺絲起子2 支。
二、案經乙○○訴由桃園縣政府警察局楊梅分局報請臺灣桃園地
    方法院檢察署檢察官偵查起訴。
    理  由
一、證據能力之判斷：
  (一)按被告以外之人於審判外之陳述，雖不符前四條之規定，而
    經當事人於審判程序同意作為證據，法院審酌該言詞陳述或
    書面陳述作成時之情況，認為適當者，亦得為證據，刑事訴
    訟法第159 條之5 第1 項定有明文。查被告丁○○及其辯護
    人除認乙○○、丙○○於警詢之證詞，是審判外之陳述無證
    據能力外（見本院卷第32頁），對於本院認定犯罪事實所引
    用之其餘證據方法，均未爭執其證據能力，並同意作為證據
    （見本院卷第32頁），檢察官對於其所提出之各項證據方法
    ，未爭執其證據能力，並同意作為證據（見本院卷第32頁）
    ，本院審酌其作成時之情況，認為並無不適當之情事，均得
    作為證據。
  (二)有關乙○○、丙○○於警詢之證詞：
    按被告以外之人於審判外之言詞或書面陳述，除法律有規定
    者外，不得作為證據，刑事訴訟法第159 條第1 項定有明文
    。查證人乙○○、丙○○於警詢所為之陳述，固屬被告以外
    之人於審判外之陳述，惟證人乙○○、丙○○業經本院審理
    時傳喚到庭，並予被告詰問之機會，證人乙○○、丙○○所
    述核與上開警詢筆錄之要旨相符，且核無證人2 人所述虛偽
    或誣指被告之外部情狀不可信之情，因認所述與警詢一致相
    符部分，警詢陳述業亦賦予被告反對詰問權，並踐行之合法
    調查程序，證人乙○○、丙○○於警詢中所為之陳述，核有
    證據能力。
二、認定事實所憑之證據及理由：
    訊據被告丁○○於本院審理時對其於前開時、地，接續持柴
    刀砍乙○○，復持螺絲起子刺向乙○○之事實坦認不諱，惟
    矢口否認有何上開犯行，辯稱：因乙○○、丙○○坐在機車
    上，擋住伊去路，伊才罵他們，後來他們回罵，伊才拿刀要
    砍他們其中1 人，嗣遭追趕，才拿螺絲起子反擊，並沒有要
    殺死乙○○之意云云。經查：
  (一)被告丁○○於96年10月19日上午7 時許，攜帶紅色水桶，內
    放柴刀1 把，腰間並帶有螺絲起子2 支，至桃園縣新屋鄉○○村○○○路○ 段11號之萊爾富超商前時，因見乙○○及丙○○2 人坐在停止之機車上妨礙其通行，而心生不滿，與之
    發生衝突，丁○○持柴刀往乙○○之頭、頸部揮砍1 次，嗣
    因乙○○閃躲而未造成傷害；乙○○便欲逮捕丁○○，2 人
    展開追逐，正當乙○○抓住丁○○之際，丁○○乃持上開尖
    頭之螺絲起子1 把，刺向乙○○之左太陽穴，乙○○跌倒後
    ，丁○○則逃離現場，而造成乙○○受有多處裂傷（左額、
    左耳後）之事實，業據被告於本院審理時供承不諱（見本院
    卷第131 頁），核與證人乙○○、丙○○於警詢及偵查中指
    證之情節相符（見偵查卷第15頁至17頁、第19頁至21頁、第
    39頁至41頁），並有行政院衛生署桃園醫院新屋分院診斷證
    明書、同院96年11月23日桃醫醫祕字第0960009365號函附卷
    可稽（見偵查卷第22頁至第23頁），此外復有現場照片4 張
    附卷（見偵查卷第22頁至第23頁）及被告丁○○所有供其犯
    罪所用之柴刀1 把及螺絲起子2 支扣案足佐，自堪認定。
  (二)按犯罪事實應依證據認定之，無證據不得認定其犯罪事實，
    刑事訴訟法第154 條第2 項定有明文。又認定不利於被告之
    事實，須依積極證據，苟積極證據不足為不利於被告事實之
    認定時，即應為有利於被告之認定，更不必有何有利之證據
    ，最高法院30年上字第816 號著有判例可資參照。又殺人與
    傷害之區別，應以有無殺意為斷，其受傷之多寡，及是否為
    致命部位，有時雖可著藉為認定有無殺意之心證，究不能據
    為絕對標準，再殺人罪須有使被害人喪失生命之故意，始能
    成立，不以所持是否為刀、所加傷害是否在致命部位為標準
    （最高法院18年上字第1309號判例及51年台上字第131 號判
    決意旨參照）。至於殺人犯意之存否，固係隱藏於行為人內
    部主觀之意思，且此意思可能係存在有相當之時間，亦可能
    係在下手之際方產生，惟不論係何種情況均須以積極並確實
    之證據證明之，方足以認定之。亦即該項殺人或傷害之主觀
    犯意認定，仍須參酌各方面直接、間接證據，例如被害人傷
    痕之多寡、受傷處所是否即為致命部位、傷勢輕重程度、加
    害人下手當時及其後之情形、所用凶器為何及其與被害人之
    關係、有無宿怨或行為動機等，綜合判斷之，惟不得以推測
    或擬制之方法，以為裁判之基礎。又按重傷罪，必須行為人
    主觀上有使被害人之一目或二目之視能、一耳或二耳之聽能
    、語能、味能或嗅能、一肢以上之機能、生殖之機能達於毀
    敗或嚴重減損，或使被害人之身體或健康，達於重大不治或
    難治之傷害程度之故意，客觀上亦有對被害人之上述目、耳
    、語、味、嗅、肢體等部位，進行足以使其毀損或嚴重減損
    之傷害行為，或對於被害人進行足以使其身體、健康遭受不
    治或難治之傷害行為，始克該當於重傷罪。查被告丁○○因
    細故與乙○○及丙○○發生衝突，竟接續持柴刀往乙○○之
    頭、頸部揮砍1 次，嗣因乙○○閃躲而未造成傷害；復持上
    開尖頭之螺絲起子1 把，刺向乙○○之左太陽穴。被告丁○○以柴刀往他人之頭、頸部揮砍，或持尖頭之螺絲起子刺向
    他人之太陽穴，極易對於被害人造成死亡或重傷結果，應得
    預見。又被告丁○○亦於本院97年9 月17日審判筆錄稱：「
    （問：依據被害人受傷之部位及其供述，他受傷的地方都是
    頭部、耳後等處，且他說你是朝他的太陽穴刺，你當時的意
    思是要殺他嗎？）不是，我只是希望他不要再追殺我。」、
    「（問：你知道拿螺絲起子刺他人之太陽穴，會造成他人死
    亡  或重傷之結果？）我沒有想那麼多，我是要刺他的脖子
    ，我沒有要殺他的意思。」等語，顯見被告丁○○對於以柴
    刀往他人之頭、頸部揮砍，或持尖頭之螺絲起子刺向他人之
    太陽穴之行為，可能造成之死亡或重傷結果有所預見，並決
    意進而為著手實行，惟在被告否認有殺人犯意下，基於罪疑
    唯輕原則，應從有利被告之重傷主觀犯意認定；且客觀上被
    害人會否因此行為，導致死亡之結果，亦難有證據證明，因
    此尚難僅憑被告以柴刀往乙○○之頭、頸部揮砍，或持尖頭
    之螺  絲起子刺向乙○○之太陽穴之行為，即遽認其有殺人
    犯意。
  (三)綜上所述，被告丁○○對於以柴刀往乙○○之頭、頸部揮砍
    ，或持尖頭之螺絲起子刺向乙○○之太陽穴之行為可能發生
    重傷之結果，當有預見，其主觀上至少存有縱乙○○重傷，
    亦在所不惜之容任其發生之重傷犯意。故本件事證明確，被
    告丁○○犯行堪以認定，應予論罪科刑。
三、核被告丁○○所為，係犯刑法第278 條第3 項、第1 項之重
    傷未遂罪。查被告丁○○雖經起訴涉犯刑法第271 條第2 項
    、第1 項之殺人未遂罪，惟本院認被告所犯係重傷未遂罪，
    尚非殺人未遂罪，且此處基本犯罪事實既經檢察官起訴，依
    訴之目的及侵害性行為同一說，兩罪間屬同一犯罪事實，自
    得變更起訴法條。本院據此對被告丁○○踐行刑事訴訟法第
    95條第1 款後段罪名變更後之告知程序，對被告不致造成突
    襲，以保障被告之防禦權。又被告丁○○已著手重傷之行為
    ，惟未致人重傷之結果，其犯行屬未遂之階段，應依刑法第
    25條第2 項規定，按既遂犯之刑減輕之。查被告丁○○前後
    2 次分別以柴刀往乙○○之頭、頸部揮砍，復持尖頭之螺絲
    起子刺向乙○○之太陽穴之行為，係於相近之時間、地點密
    接為之，且犯罪目的與侵害法益同一，應屬接續犯。又被告
    經本院囑託行政院衛生署桃園療養院鑑定被告行為當時之精
    神狀況，該醫院經鑑定，並綜合其個案史、家族及社會史、
    犯罪史、精神狀態檢查、心理衡鑑評估結果，認被告屬輕度
    智能障礙至中下智能程度（語言智商81，操作智商69，總智
    商75），被告符合精神分裂症之診斷，有視幻覺、誇大妄想
    、被跟蹤妄想、宗教妄想、缺乏安全感、衝動控制差，精神
    狀況非常不穩定，現實感不佳，偶答非所問且出現新語之明
    顯精神症狀，因近3 年在中斷治療之情況下，精神狀況頗不
    穩定，因此推估被告涉案時之精神狀態，疑受精神症狀之影
    響，致其辨識行為違法或依其辨識而行為之能力顯著減低，
    有行政院衛生署桃園療養院97年7 月29日桃療醫字第097000
    4671號函送之精神鑑定報告書1 份附卷可佐，足徵被告犯行
    當時因受精神分裂症之影響，致其辨識行為違法或依其辨識
    而行為之能力，已達顯著減低之程度，核依刑法第19條第2
    項規定減輕其刑，並依法遞減之。爰審酌被告僅因懷疑乙○○及丙○○妨礙其通行即與之發生衝突，竟持柴刀往乙○○
    之頭、頸部揮砍，復持螺絲起子，刺向乙○○之左太陽穴，
    幸僅造成乙○○受有多處裂傷（左額、左耳後），而未受重
    大身體傷害之犯罪所生危害結果，且迄未賠償被害人，惡性
    非輕，惟念其有前述精神分裂症，精神狀況非常不穩定，致
    涉犯本件犯行，實際造成之損害尚非嚴重及犯後於本院審理
    時終能自白犯行之態度，檢察官具體求處6 年，尚嫌過重等
    一切情狀，量處如主文所示之刑。再所謂監護處分，性質上
    有監禁與保護之雙重意義，一方面使受處分人與社會隔離，
    以免危害社會；他方面給予適當治療，使其回歸社會生活。
    是因刑法第19條規定而不罰或減輕其刑者，經衡酌行為人之
    危險性，認除有再犯或危害公共安全之虞，為達到防衛社會
    之目的，有對其採取隔離、保護與治療措施之必要，始得一
    併宣告監護處分，而經本院囑託行政院衛生署桃園療養院鑑
    定被告行為當時之精神狀況，該醫院經鑑定函覆略以：「莊
    員目前精神狀況明顯，缺乏病識感且拒絕治療，有必要接受
    精神科之強制治療。」，有行政院衛生署桃園療養院97 年7
    月29日桃療醫字第0970004671號函送之精神鑑定報告書1 份
    附卷可佐，參以被告僅因細故與乙○○及丙○○發生衝突，
    竟以柴刀往乙○○之頭、頸部揮砍，復持尖頭之螺絲起子刺
    向乙○○之太陽穴之行為，實具有相當之社會危害性，是本
    院認被告之情狀，應依刑法第87條第2 項規定，併諭知於刑
    之執行完畢或赦免後，令入相當處所，施以監護1 年。扣案
    之柴刀1 把及螺絲起子2 支，係供被告本件犯罪所用或犯罪
    預備之物，並屬被告所有，業據被告供述在卷，爰依刑法第
    38條第1 項第2 款、第3 項規定宣告沒收。
據上論斷，應依刑事訴訟法第299 條第1 項前段、第300 條，刑
法第278 條第1 項、第3 項、第25條第2 項、第19條第2 項、第
87 條 第2 項、第38條第1 項第2 款、第3 項，判決如主文。
本案經檢察官施昱廷到庭執行職務。
中    華    民    國    97    年    10    月    8    日
                  刑事第六庭  審判長法  官  錢建榮
                                    法  官  呂美玲
                                    法  官  宣玉華
以上正本證明與原本無異。
如不服本判決，應於判決送達後10日內向本院提出上訴狀（應附
繕本），其未敘述上訴理由者，應於上訴期間屆滿後20日內補提
理由書狀於本院，上訴於臺灣高等法院。
                                    書記官  陳育萱
中    華    民    國    97    年    10    月    14    日
附錄本案論罪科刑法條全文：
中華民國刑法第278條
（重傷罪）
使人受重傷者，處5 年以上12年以下有期徒刑。
犯前項之罪因而致人於死者，處無期徒刑或7 年以上有期徒刑。
第1 項之未遂犯罰之。


司法院資訊處製作；財團法人民間司法改革基金會備份。
